【裁判字號】    96,交聲,708
【裁判日期】    970414
【裁判案由】    聲明異議
【裁判全文】
臺灣高雄地方法院交通事件裁定        96年度交聲字第708號
原處分機關  高雄市政府
異  議  人  振永交通股份有限公司
即受處分人
法定代理人  甲○○
上列受處分人因違反道路交通管理處罰條例案件，對於高雄市政
府交通局交通事件裁決中心所為之處分（原處分：高市府交裁字
第裁32-ZEA063660號），聲明異議，本院裁定如下：
    主  文
異議駁回。
    理  由
一、本件聲明異議意旨略以：異議人即受處分人雇用之駕駛於民
    國96年5 月22日上午10時許，駕駛車號KZ-375號營業貨櫃曳
    引車附掛車號Q7-32 號營業半拖車，行經國道一號南下369.
    7 公里處，遭員警拍照舉法異議人之駕駛未依高速公路及快
    速道路交通管制規則第8 條第2 款之規定行駛外側車道或中
    外車道，而依違反道路交通管理處罰條例第33條第1 項第 3
    款：「未依規定行駛車道」裁罰異議人。然查：(1)國道高速
    公路局南區工程處以行政命令公告自96年7 月9 日起開放國
    道1 號鼎金系統至五甲系統交流道雙向路段大型車得行駛內
    側車道以外之所有車道，是該法令既已經變更，自應依行政
    罰法第5 條規定，採用最為有利於行為人之法律，是本件之
    行為應該不罰。(2)又異議人之駕駛遭舉發違規之地點係國道
    1 號南下369.7 公里處，而該路段係過「下中正路之交流道
    」，該路段為同向3 車道，依高速公路及快速道路交通管制
    規則第8 條規定，異議人之駕駛可以行駛緊鄰外側車道之中
    間車道，但往南駕駛約1 公里後，因連接交流道之平面車道
    變成該路道之外側車道，異議人之駕駛所駕駛之中間車道則
    變成中內車道，且距離警員舉發處僅有600 公尺，以時速90
    公里計算，需於25秒內完成變換車道，依當時之交通狀況，
    在實際上並無可能防止違規情事發生，依行政罰法第10條，
    自不應被裁罰。為此，請求撤銷前開裁罰處分等語。
二、按「汽車行駛於高速公路、快速公路或設站管制之道路，不
    遵使用限制、禁止、行車管制及管理事項之管制規則而未依
    規定行駛車道者，處汽車駕駛人新臺幣3,000 元以上 6,000
    元以下罰鍰」，道路交通管理處罰條例第33條第1 項第3 款
    定有明文。次按「汽車行駛高速公路及快速公路，其車道之
    使用，除因交通事故及道路施工依臨時或可移動標誌指示或
    交通勤務警察指揮外，應依設置之交通標誌、標線或號誌之
    規定，無設置者，大型車應行駛於外側車道，並得暫時利用
    緊臨外側車道之車道超越前車」，高速公路及快速公路交通
    管制規則第8 條第1 項第2 款亦定有明文。
三、本院的判斷：
  (一)本件異議人雇用之駕駛於96年5 月22日上午10時許，駕駛車
    號KZ-375號營業貨櫃曳引車附掛車號Q7-32 號營業半拖車，
    行經國道一號南下369. 7公里處，因行駛於外側第3 車道（
    即中內車道），遭員警拍照舉發異議人之駕駛未依規定行駛
    車道等事實，除為異議人所不否認外，並有內政部警政署國
    道高速公路警察局公警局交字第ZEA063660 號舉發違反道路
    交通管理事件通知單、照片、申訴書各1 紙附卷可稽，堪信
    異議人之駕駛確有於上開時、地因駕上開車輛行駛於外側第
    3 車道（即中內車道），而遭員警拍照舉發未依規定行駛車
    道。
  (二)按所謂行政法令，縱可認為具有法律同等之效力，但因其並
    無行政罰之規定，究難解為行政罰法律。行政機關變更公告
    ，乃是行政上適應當時情形所為之事實上變更，並非行政罰
    法律之變更，自不得據為廢止行政罰之認定，若可視為行政
    罰法律之變更，則無異使行政罰操諸於行政機關之手，本已
    構成行政罰者，若可以嗣後變更命令為手段，而免於處罰，
    顯與罪刑法定主義有違。故如事實變更及行政罰法律外之法
    令變更，均不屬所謂法律變更範圍，無論公告內容如何之變
    更，其效力皆僅及於以後之行為，殊無溯及既往而使公告以
    前之違規行為受何影響（司法院大法官釋字第103 號解釋，
    最高法院51年度第5 次民、刑庭總會會議決議、49年台上字
    第1093號判例、51年台上字第159 號判例、51年台非字第76
    號判例參酌）。經查，交通部台灣區○道○○○路局於96年
    7 月6 日公告：「自96年7 月9 日起試辦開放國道1 號鼎金
    系統- 五甲系統交流道雙向路段大型車得行駛內側車道以外
    之所有車道」，有該局網頁公告資料1 紙在卷可參，稽其性
    質乃係行政命令，是交通部台灣區○道○○○路局以上開公
    告暫時變更高速公路及快速公路交通管制規則第8 條第1 項
    第2 款關於大型車行駛高速公路時車道限制之規定，乃是該
    局因應人民陳情後，在行政上適應當時情形所為之事實上變
    更，依上開大法官解釋及最高法院決議、判例意旨揭示，上
    開公告並非行政罰法律之變更，其變更之效力僅及於以後之
    行為，並無溯及既往使公告以前之違規行為受影響之餘地。
    是依上開說明，異議人辯稱：高速公路及快速公路交通管制
    規則第8 條第2 款已於行為後變更，法令已經變更，自應依
    行政罰法第5 條規定採用最為有利於行為人之法律云云，容
    有誤解，不足採信。
  (三)至異議人雖抗辯：遭舉發違規之地點係國道1 號南下 369.7
    公里處，而該路段係過「下中正路之交流道」，該路段為同
    向3 車道，依高速公路及快速道路交通管制規則第8 條規定
    ，異議人之駕駛可以行駛緊鄰外側車道之中間車道，但往南
    駕駛約1 公里後，因連接交流道之平面車道變成該路道之外
    側車道，異議人之駕駛所駕駛之中間車道則變成中內車道，
    且距離警員舉發處僅有600 公尺，以時速90 公 里計算，需
    於25秒內完成變換車道，依當時之交通狀況，在實際上並無
    可能防止違規情事發生，依行政罰法第10條，自不應被裁罰
    云云。然查，國道1 號高速公路南下高雄交流道（依序包含
    九如、建國、中正3 處出口）係在南下367.4 公里處，瑞隆
    路出口交流道則係在南下369.6 公里處，有國道高速公路局
    交流道一覽表1 份在卷可稽，則以異議人遭舉發之地點係在
    國道1 號南下369.7 公里處觀之，異議人之駕駛係在駕車靠
    近瑞隆路出口交流道附近始被員警照相舉發，距離異議人之
    車輛行經高雄交流道已有相當之距離，而以異議人所連續行
    經之高雄交流道之上開3 處出口，均有異議人所稱「該路段
    為同向3 車道，異議人之駕駛可以行駛緊鄰外側車道之中間
    車道，然因連接交流道之平面車道變成該路道之外側車道，
    異議人之駕駛所駕駛之中間車道則變成中內車道」之情形，
    則異議人之駕駛應當在行經高雄交流道九如出口後即已知悉
    上開車道增加之情事，依常理，異議人之駕駛即應提前變換
    車道以免在交流道處誤駛入中內車道而受罰，而以高雄交流
    道所在里程南下367.4 公里距離舉發地點南下369.7 公里，
    相距有2.3 公里之遠，是異議人之駕駛應有相當之時間提前
    變換車道，以免誤駛入中內車道而受罰，並無異議人所稱應
    於25秒內完成變換車道情形；另以高速公路及快速公路交通
    管制規則第8 條第1 項第2 款所規定「汽車行駛高速公路及
    快速公路，…，大型車應行駛於外側車道，並得暫時利用緊
    臨外側車道之車道超越前車」觀之，大型車應行駛於外側車
    道，緊臨外側車道之車道僅係暫時供超車之用，則依上開規
    定，異議人之駕駛本應行駛於外側車道，並得暫時利用外側
    第2 車道超車，是以異議人之駕駛若有暫時利用外側第2 車
    道超車，本應於超車後即駛回外側車道，然以異議人所稱，
    其駕駛行經上開路段沿途均沿外側第2 車道行駛，已與上開
    條例所訂緊臨外側車道之車道僅係暫時供超車之用之規定不
    符，異議人自不得以其駕駛違反駕駛常規之行為，而作為其
    駕駛不及變換車道之藉口。綜合上述，異議人之駕駛既能預
    見車道增加之情形，且有相當之時間供其變換車道，則異議
    人辯稱：依當時之交通狀況，在實際上並無可能防止違規情
    事發生云云，要與事實不符，不足採信。
  (四)從而，原處分機關據以認定異議人「行駛高速公路未依規定
    行駛車道者- 慢速大型車行駛內側以外車道」，依道路交通
    管理處罰條例第33條第1 項第3 款規定裁處異議人新臺幣 4
    千元之罰鍰，均在法定罰鍰金額內，並無違誤之處，異議人
    以上開理由而為異議，並無理由，尚難准許。從而，本件異
    議為無理由，應予駁回。
四、據上論斷，應依道路交通案件處理辦法第19條，裁定如主文
    。
中    華    民    國    97    年    4     月    14    日
                  交通法庭      法  官  陳盈吉
正本係照原本作成。
如不服本裁定，應於送達後5日內，向本院提出抗告狀。
中    華    民    國    97    年    4     月    14    日
                                 書記官  陳展榮


司法院資訊處製作；財團法人民間司法改革基金會備份。
